【裁判字號】    97,易緝,105
【裁判日期】    970827
【裁判案由】    偽造文書
【裁判全文】
臺灣高雄地方法院刑事判決             97年度易緝字第105號
公  訴  人  臺灣高雄地方法院檢察署檢察官
被      告  乙○○
上列被告因偽造文書案件，經檢察官提起公訴（95年度偵字第65
90號、第9414號、第11888 號、第13279 號、第13870 號），本
院判決如下：
    主  文
乙○○共同連續犯行使使公務員登載不實文書罪，處有期徒刑參
月，減為有期徒刑壹月又拾伍日，如易科罰金，以銀元參佰元即
新台幣玖佰元折算壹日。緩刑貳年，並應向國庫支付新台幣貳萬
元。
    事  實
一、乙○○於民國93年間，明知甲○○係欲引進越南女子來台工
    作，並無媒介婚姻之真意，竟仍接受甲○○所提議以新台幣
    （下同）5 萬元之「人頭費」做為假結婚之代價（甲○○尚
    未給付該款），經由甲○○（另行審結）安排至越南與范氏
    雪姮會面（越南籍女子，另為職權不起訴處分），渠等均明
    知彼此間並無結婚之真意，竟共同基於使公務員登載不實及
    行使使公務員登載不實文書之概括犯意聯絡，在越南辦理結
    婚登記，取得結婚證書並持往我國駐胡志明市台北經濟文化
    辦事處辦理結婚證件之認證手續後，再由乙○○持在越南所
    製作之「結婚公證書」及「認證書」等文件，於93年5 月13
    日，向高雄市鼓山區戶政事務所，申辦結婚之戶籍登記及個
    人身分證配偶欄之變更登記，致使該戶政事務所不知情之承
    辦公務員將乙○○與范氏雪姮結婚之不實事項登載於其職務
    上所掌之電腦戶政資料管理檔案公文書即戶籍登記簿，及其
    身分證上，致生損害於戶政事務所對於戶政資料管理之正確
    性。而范氏雪姮取得上開登載不實結婚事項之戶籍謄本後，
    即於同年月17日持向我國駐胡志明市台北經濟文化辦事處申
    辦入境來台簽證事宜而行使上開登載不實之戶籍謄本，經承
    辦公務員實質審查並核發入境居留簽證後，范氏雪姮即入境
    來台，並由甲○○接回住所後，於同年月20日，由甲○○陪
    同二人持居留簽證及上開登載不實之戶籍謄本以「依親」為
    由，前往高雄市政府警察局外事課辦理外僑居留簽證，使該
    管公務員不知有偽，而將乙○○與范氏雪姮係夫妻之不實事
    項登載於職務上所掌管之電磁登記紀錄，足以生損害於該機
    關對於外僑居留證核發事項審核與管理之正確性，並據以核
    發外僑居留證（ED00000000號），而范氏雪姮於完成上開居
    留手續後，並未與乙○○同住，即由甲○○安排至「澄園KT
    V 」從事坐檯陪酒等工作。嗣范氏雪姮原經准許之居留期限
    屆至後，為順利在台灣地區打工，乃承前同一行使使公務員
    登載不實文書之概括犯意，由潘政男（另案審理中）於94年
    5 月16日陪同范氏雪姮、乙○○持上開登載不實之戶籍謄本
    至高雄市政府警察局外事課辦理延長外僑居留證相關事宜，
    同使該管公務員不知有偽，而將乙○○與范氏雪姮係夫妻之
    不實事項登載於職務上所掌管之電磁登記紀錄，亦足以生損
    害於該機關對於外僑居留證核發事項審核與管理之正確性，
    並據以核准延長其居留期限。嗣因警方偵辦甲○○等涉嫌偽
    造文書等案，循線查悉上情。
二、案經高雄市政府警察局刑警大隊報請臺灣高雄地方法院檢察
    署檢察官偵查起訴。
    理  由
一、本判決所引用之證據資料（詳後引證據），其中傳聞證據部
    分，縱無刑事訴訟法第159 條之1 至第159 條之4 或其他規
    定之傳聞證據例外情形，亦因檢察官、被告乙○○或同意可
    作為證據使用，或未聲明異議，依刑事訴訟法第159 條之5
    第1 項、第2 項之規定，本院審酌該證據作成之情況，認為
    適當，應得為證據。
二、上揭被告與越南籍女子范氏雪姮辦理假結婚，使其得持登載
    不實之文件辦理相關簽證、居留證手續，而以配偶依親名義
    來台工作之事實，業據被告於本院審理中坦承不諱，核與證
    人范氏雪姮於警詢、偵查中，及證人甲○○於偵查及本院審
    理中之證述相符，並有證人范氏雪姮外僑居留資料查詢- 明
    細內容顯示畫面、外僑口卡列印單、外僑居留資料查詢畫面
    - 查察記事、旅客入出境資料、被告個人戶籍資料查詢結果
    各1 份、高雄市鼓山區戶政事務所95年9 月19日高市鼓戶字
    第0950005097號函暨附件、內政部入出國及移民署96年7 月
    19日移署資處亦字第09611534770 號函暨附件等文件在卷可
    稽。是被告之任意性自白核與事實相符，應堪採信。本案事
    證明確，被告上開犯行，堪以認定，應依法論科。
三、論罪科刑：
  (一)新舊法比較：
  1.被告行為後，刑法及刑法施行法業於94年2 月2 日經總統以
    華總一義字第09400014901 號令修正公布，並於95年7 月1
    日施行，參酌最高法院95年5 月23日刑事庭第8 次會議決議
    ，修正後刑法第2 條第1 項之規定，係規範行為後法律變更
    所生新舊法律比較適用之準據法，於新刑法施行後，應適用
    修正後刑法第2 條第1 項之規定，為「從舊從輕」之比較。
  2.被告行為時刑法第28條原規定：「二人以上共同『實施』犯
    罪之行為者，皆為共同正犯」。被告行為後該條修正為：「
    二人以上共同『實行』犯罪之行為者，皆為共同正犯」。將
    舊法之「實施」修正為「實行」。原「實施」之概念，包含
    陰謀、預備、著手及實行等階段之行為，修正後僅共同實行
    犯罪行為始成立共同正犯。是新法共同正犯之範圍已有限縮
    ，排除陰謀犯、預備犯之共同正犯。新舊法就共同正犯之範
    圍既因此而有變動，自屬犯罪後法律有變更，而非僅屬純文
    字修正，應有新舊法比較適用之問題，且倘比較結果並無有
    利或不利之情形，即應依刑法第二條第一項前段之規定，適
    用行為時之法律，方為適法（最高法院96年度台上字第934
    號、第1037、1323號、第2566號判決意旨參照）。本件被告
    係基於共同犯罪之意思而參與犯罪構成要件行為之犯罪，不
    論新法、舊法，均構成共同正犯，上述刑法第28條之修正內
    容，對被告尚無有利或不利之情形，依刑法第2 條第1 項前
    段之規定，應適用修正前刑法第28條之規定。
  3.本件被告行為後，刑法第56條關於連續犯之規定業於94 年1
    月7 日修正公佈刪除，並於95年7 月1 日施行，則被告之犯
    行，因行為後新法業已刪除連續犯之規定，此刪除雖非犯罪
    構成要件之變更，但顯已影響行為人刑罰之法律效果，自屬
    法律變更本件被告分別先後多次使公務員登載不實及行使使
    公務員登載不實文書之行為，主觀上顯係分別基於同一之概
    括犯意，客觀上分別逐次實施數次行為而具連續性，進而分
    別侵害同性質之法益，惟因其各次行為依一般社會健全觀念
    ，在時間差距上，可以分開，在刑法評價上，各具獨立性，
    每次行為皆可獨立成罪，是依修正前刑法第56條之規定，本
    得適用連續犯規定而分別論以一罪，並得加重其刑至二分之
    一，惟因修正後刑法刪除前開連續犯規定，以致被告前揭數
    次違犯構成要件行為須依法分別論以數罪而併罰之，依新法
    第2 條第1 項規定比較新、舊法之結果，仍以行為時即修正
    前刑法第56條之規定較有利於被告。
  4.本件被告犯罪時之刑法就法定罰金刑之規定，依修正前刑法
    第33條第5 款規定，罰金刑應處銀元1 元以上，並應依修正
    前罰金罰鍰提高標準條例第1 條規定，就其原定數額得提高
    為2 倍至10倍，但法律已依一定比率規定罰金或罰鍰之數額
    或倍數者，依其規定。惟95年7 月1 日施行之修正後刑法第
    33條第5 款則規定：「罰金：新臺幣1,000 元以上，以百元
    計算之」，而95年6 月14日修正公佈之刑法施行法第1 條之
    1 第2 項規定：「94年1 月7 日刑法修正時，刑法分則編未
    修正之條文定有罰金者，自94年1 月7 日刑法修正施行後，
    就其所定數額提高為30倍，但72年6 月26日至94年1 月7 日
    新增或修正之條文，就其所定數額提高為3 倍」，經比較修
    正前後之罰金刑輕重，該罰金刑之最低刑度於修法後已有加
    重，故以95年7 月1 日修正公佈施行前之規定較有利於被告
    ，應依刑法第2 條第1 項前段規定，適用行為時之法律，亦
    即適用修正前之刑法規定科刑。
  5.刑法第41條雖係關於刑罰執行事項，參照最高法院90年度台
    非字第223 號、92年度台上字第5220號、94年度台上字第85
    8 號判決要旨，若該條有所變更，亦應依刑法第2 條第1 項
    之規定，比較新舊法，以資決定應適用之法律。修正後之刑
    法第41條就易科罰金之要件「犯最重本刑為5 年以上有期徒
    刑以下之罪」及「而受6 個月以上徒刑之罪」部分，雖未變
    更，但就易科罰金之標準，由修正前之刑法第41條第1 項及
    罰金罰鍰提高標準條例第2 條之「100 元以上300 元以下折
    算1 日」（即新臺幣300 元以上900 元以下折算1 日），提
    高為「新臺幣1 千元、2 千元或3 千元折算1 日」，刑法修
    正後之易科罰金標準，顯較不利於被告。至於新法將原有「
    因身體、教育、職業、家庭之關係或其他正當事由，執行顯
    有困難」規定，予以刪除，因該部分係屬於檢察官指揮執行
    時，所應審酌事項之規定（最高法院77年度台非字第158 號
    判決參照），而與法院應否諭知易科罰金之要件判斷無涉，
    從而，比較修正前、後之刑法、罰金罰鍰提高標準條例之規
    定，仍以修正前之刑法及罰金罰鍰提高標準條例之規定，較
    有利於被告。
  6.按刑法第74條關於緩刑之規定，於95年7 月1 日亦經修正施
    行，惟緩刑規定並非關於行為可罰性之法律規範，而係屬刑
    之宣告規範，無現行刑法第2 條第1 項之適用，其適用關係
    乃以案件在裁判時為準，並非以行為時為準，是本案犯罪時
    間固在前揭刑法修正施行前，惟裁判時已於刑法修正施行後
    ，就緩刑之宣告自應適用現行刑法第74條之規定（參照最高
    法院95年第8 次刑事庭會議決議），且緩刑之宣告既無現行
    刑法第2 條第1 項之適用，而未涉及法律變更之比較適用，
    故本案雖就易科罰金之折算標準適用修正前之規定諭知，緩
    刑之宣告則適用現行法之規定，亦無悖最高法院27年上字第
    2615號判例、同院87年度臺非字第400 號判決所揭示之「擇
    用整體性原則」，附此敘明。
  (二)按外國人持居留簽證之有效護照經查驗許可入國後，取得居
    留資格；外國人取得居留資格後，應於15日內，向主管機關
    申請外僑居留證，為入出國及移民法第21條、第22條所明定
    。已入國者，得以書面委託他人代辦申請居留事項；申請居
    留案件，其資料不符或欠缺者，應於主管機關通知送達翌日
    起15日內補正；外國人申請外僑居留證，應備外僑居留證申
    請書、護照及居留簽證、其他證明文件，及最近半身脫帽正
    面照片2 張，送主管機關（內政部入出國及移民署設立前，
    此項業務係由外國人居留地之警察局辦理），此觀入出國及
    移民法施行細則第8 條第1 項、第8 條之1 及外國人停留居
    留及永久居留辦法第5 條第1 項、第18條之規定甚明。綜核
    前開規定，顯見主管機關核發外僑居留證時，係依申請人所
    持業經實質審查通過（理由詳如四、後段所述）之外國人居
    留簽證等文件，據以形式審查而登載於其職務上所掌之公文
    書。至於核發外僑居留證後，主管機關事後雖應對該外國人
    執行查察登記其從事之活動是否與居留目的相符等實質事項
    ，惟此僅係主管機關事後查察、判斷有無撤銷外僑居留證事
    由存在之規範，此觀外國人居留或永久居留查察登記辦法第
    2 條、第5 條、第8 條之規定，亦甚明確，自不得以此反謂
    主管機關核發或延長外僑居留證時，即有實質審查權限。次
    按上開戶政機關，憑以輸入電腦處理，分別登載被告與范氏
    雪姮結婚、配偶資料於職務上所掌之戶籍登記資料之電子資
    訊檔案紀錄內，係屬該管公務員職務上所掌管刑法第220 條
    第2 項規定以文書論之公文書，起訴書誤以一般公文書論之
    ，亦有誤會。又行為人以欺罔或其他不正之方法，利用不知
    情之公務員，將反於事實之不實事項登載於公務員職務上所
    掌之公文書，足以生損害於公眾或他人者，性質上固屬「間
    接的無形偽造」文書之一種，而成立刑法第213 條公務員登
    載不實事項於公文書罪之間接正犯；但刑法第214 條對於此
    項犯罪已有獨立處罰之規定，苟有此種犯行，自應論以該條
    之罪責（最高法院83年度台上字第1738號判決意旨參照）。
    被告前往戶政事務所辦理結婚登記，使該管公務員將被告與
    范氏雪姮結婚之不實事項登載於戶籍謄本之電腦檔案中，而
    該管公務員嗣後將此登載不實之電子檔案列印成書面之戶籍
    謄本（不另構成刑法第214 條之使公務員登載不實文書罪）
    ，並交付被告轉交范氏雪姮，再由其持此登載不實之戶籍謄
    本向我國駐胡志明市辦事處申辦居留簽證而行使之，被告嗣
    再持此登載不實之戶籍謄本向警察機關辦理外僑居留證及延
    長外僑居留證之行為，均係犯刑法第216 條、第214 條、第
    220 條第2 項之行使使公務員登載不實事項之公文書罪。又
    被告持上開登載不實之戶籍謄本向警察機關辦理外僑居留證
    及延長外僑居留證，使各該管公務員將被告與范氏雪姮係夫
    妻之不實事項分別登載於職務上所掌管之電磁登記紀錄，係
    該當於刑法第214 條、第220 條第2 項之使公務員於職務上
    所掌公文書登載不實罪。故核被告所為，係犯刑法第216 條
    、第214 條之行使使公務員登載不實事項之公文書罪，而此
    使公務員登載不實準公文書之低度行為，復為行使使公務員
    登載不實文書之高度行為所吸收，均不另論罪。被告與共犯
    范氏雪姮、甲○○、潘政男就前開犯行，有犯意聯絡，行為
    分擔，為共同正犯。被告數次行使使公務員登載不實準公文
    書之行為，時間緊接，觸犯構成要件相同之罪，顯係基於概
    括犯意反覆為之，為連續犯。又起訴書漏未論及被告行使登
    載不實文書向我國駐外單位申請核發范氏雪姮入境簽證，及
    申請外僑居留證及延長外僑居留證之部分，亦涉及使公務員
    登載不實文書罪責，尚有未恰，惟此部分與前開經起訴之部
    分既有連續犯之裁判上一罪關係，本院爰併予審理之。本院
    爰審酌被告為圖謀小利，不惜使公務上戶籍、身分及居留資
    料產生錯誤，對於我國戶政機關對於戶政管理之正確性及管
    理機關對於外國人居留管理作業之正確性所生之損害非輕、
    所為非是，嚴重影響社會善良風俗，惟念及其於犯後已坦承
    犯行，態度尚佳，且其未曾有刑案前科資料，有台灣高等法
    院被告前案紀錄表1 份在卷可考，及其犯罪之手段、次數、
    所生危害，並證人甲○○實際上尚未給付其人頭費報酬等一
    切情狀，量處如主文所示之刑。又本案被告係於97年7 月29
    日經本院發布通緝，而於同年8 月1 日通緝到案，有本院97
    年7 月29日97年雄院高刑業緝字第0932號通緝稿及97年8 月
    6 日97年雄院高刑業銷字第907 號撤銷通緝稿各1 份在卷可
    佐，故於此並無不得適用減刑條例規定之問題，是其犯罪時
    間既在96年4 月24日以前，所犯之罪合於中華民國九十六年
    罪犯減刑條例第3 條第1 項第15款之減刑規定，應減其宣告
    刑二分之一，並斟酌被告為高中肄業、家境勉持等情，併諭
    知如主文所示之易科罰金折算標準，以示懲儆。再被告業於
    本院審理中坦承犯行，並表示願支付國庫一定之金額，以求
    緩刑之宣告，經蒞庭檢察官表示無意見（見本院97年8 月25
    日審判筆錄第7 頁），因認上開對其所宣告之刑，以暫不執
    行為適當，惟斟酌被告因守法觀念薄弱而觸法，為確保其能
    記取教訓，並命其向國庫捐款新臺幣2 萬元，以啟自新。
四、末按，我國刑法為國內法採屬地主義以保護中華民國之法益
    為目的，其第5 條所稱本法於凡在中華民國領域外犯該條所
    列第1款至第5款之罪適用之，雖兼採保護主義之立法，但其
    目的乃在確保我國刑法所應保護之法益，蓋該條上列各款之
    保護對像，於我國家之生存、財政金融及經濟之安定進步並
    國際信用，至有關係，其第5 款所指犯刑法第214 條、第21
    6 條之罪，必須合於我刑法第214 條規定之要件，惟法文所
    稱公務員職務上所掌管之公文書，係指我國公務員（如駐外
    使、領館人員）所掌管之我國公文書而言，至於在我國境外
    使外國公務員在其職務上所掌之外國公文書為不實之登載，
    於我國之法益既無絲毫影響，且不在我刑法保護範圍之內，
    應由所在國家之法律加以保護處罰。又在我國境外除犯刑法
    第5 條至第7 條之罪外，法無處罰明文。最高法院著有69年
    度台上字第2685號判例可資參照。查被告與范氏雪姮在越南
    國所取得之結婚證書，無論該國對於結婚登記係採形式審查
    或實質審查，因該結婚證書係屬外國公務員所核發之文書，
    故被告與范氏雪姮其後行使越南國公務員核發之結婚證明書
    以申請我國簽證、結婚登記等行為，依前開說明，均非屬我
    國刑法保護範圍，自不應處罰。又外交部及駐外館處受理簽
    證申請時，應衡酌國家利益、申請人個別情形及其國家與我
    國關係決定准駁；其有下列各款情形之一，外交部或駐外館
    處得拒發簽證：1.在我國境內或境外有犯罪紀錄或曾遭拒絕
    入境、限令出境或驅逐出境者；2.曾非法入境我國者；3.患
    有足以妨害公共衛生或社會安寧之傳染病、精神病或其他疾
    病者；4.對申請來我國之目的作虛偽之陳述或隱瞞者；5.曾
    在我國境內逾期停留、逾期居留或非法工作者；6.在我國境
    內無力維持生活，或有非法工作之虞者；7.所持護照或其外
    國人身份不為我國承認或接受者；8.所持外國護照逾期或遺
    失後，將無法獲得換發、延期或補發者；9.所持外國護照係
    不法取得、偽造或經變造者；10.有事實足認意圖規避法令，
    以達來我國目的者；11.有從事恐怖活動之虞者；12.其他有危
    害我國利益、公共安全、公共秩序或善良風俗之虞者，外國
    護照簽證條例第12條第1 項定有明文。從而，外國人民申請
    進入臺灣地區，其申請入境之事由是否屬實，主管機關應為
    實質審查，以判斷其真實與否，並非一經聲明，即有登載之
    義務，甚為明灼。是本件被告與范氏雪姮至外交部越南代表
    處駐胡志明市台北經濟文化辦事處，以不實之結婚事由，申
    請入境臺灣地區，既須經主管機關為實質之審查以為準駁之
    決定，縱主管機關疏未審查，致使朦混通過，准許入境，仍
    不構成刑法第214 條之使公務員登載不實罪，附此敘明。
據上論斷，應依刑事訴訟法第299 條第1 項前段，刑法第2 條第
1 項前段，修正前刑法第28條、第56條、第216 條、第214 條、
第41條第1 項前段，刑法第74條第1 項第1 款、第2 項第4 款，
中華民國九十六年罪犯減刑條例第2 條第1 項第3 款、第7 條，
罰金罰鍰提高標準條例第1 條前段、修正前罰金罰鍰提高標準條
例第2 條，判決如主文。
本案經檢察官王朝弘到庭執行職務。
中    華    民    國    97    年    8     月    27    日
                  刑事第十三庭  法  官  郭宜芳
以上正本證明與原本無異。
如不服本判決應於收受本判決後10日內向本院提出上訴書狀，並
應敘述具體理由，如未敘述上訴理由者，應於上訴期間屆滿後20
日內補提理由書狀於本院（均須按他造當事人之人數附繕本）「
切勿逕送上級法院」。
                                書記官  李崑良
中    華    民    國    97    年    8     月    27    日
附錄本案論罪科刑法條全文：
中華民國刑法第214條
（使公務員登載不實罪）
明知為不實之事項，而使公務員登載於職務上所掌之公文書，足
以生損害於公眾或他人者，處3 年以下有期徒刑、拘役或5 百元
以下罰金。
中華民國刑法第216條
（行使偽造變造或登載不實之文書罪）
行使第210 條至第215 條之文書者，依偽造、變造文書或登載不
實事項或使登載不實事項之規定處斷。


司法院資訊處製作；財團法人民間司法改革基金會備份。
